ACORDAO-COMPLETO-2386231

ACÓRDÃO 2921/2019 ATA 47/2019 - PLENÁRIO

VISTOS, relatados e discutidos estes autos de embargos de declaração opostos pelo Hospital de Clínicas de Porto Alegre ao Acórdão 1678/2019-TCU-Plenário.
ACORDAM os Ministros do Tribunal de Contas da União, reunidos em sessão do Plenário, ante as razões expostas pelo Relator e com fundamento nos artigos 32, inciso II, e 34, da Lei 8.443/1992, em:
9.1. conhecer dos embargos de declaração para, no mérito, rejeitá-los;
9.2. dar ciência dessa deliberação ao embargante.

Embargos de declaração contra acórdão que apreciou pedidos de reexame interpostos em face de deliberação em processo de auditoria sobre a gestão de atendimentos privados em hospitais de natureza pública.

Diretoria-Executiva do  Fundo Nacional de  Saúde; Empresa Brasileira de Serviços Hospitalares; Hospital Clinicas/UFMG - MEC - EBSERH; Hospital das Clínicas da Faculdade de Medicina da Universidade de São Paulo; Hospital de Clínicas de Porto Alegre; Ministério da Educação; Ministério da Saúde (vinculador); Secretaria de Atenção À Saúde; Secretaria de Estado de Minas Gerais; Secretaria de Estado de São Paulo; Secretaria de Estado de Saúde do Rio de Janeiro; Secretaria de Estado do Rio Grande do Sul.

3. Interessados/Responsáveis/Recorrentes:
3.1. Interessado: Congresso Nacional (vinculador)
3.2. Responsáveis: Empresa Brasileira de Serviços Hospitalares (15.126.437/0001-43); Hospital das Clínicas da Faculdade de Medicina da Universidade de São Paulo (60.448.040/0001-22); Hospital de Clínicas de Porto Alegre (87.020.517/0001-20); SPDM - Associação Paulista para o Desenvolvimento da Medicina (61.699.567/0001-92)
3.3. Recorrente: Hospital de Clínicas de Porto Alegre (87.020.517/0001-20).

13.1. Ministros presentes: José Mucio Monteiro (Presidente), Walton Alencar Rodrigues (Relator), Benjamin Zymler, Augusto Nardes, Aroldo Cedraz, Raimundo Carreiro e Ana Arraes.
13.2. Ministros-Substitutos convocados: Augusto Sherman Cavalcanti e Marcos Bemquerer Costa.
13.3. Ministros-Substitutos presentes: André Luís de Carvalho e Weder de Oliveira.

ACORDAO-COMPLETO-2545880

Acórdão de Relação 1867/2022 - Plenário

Acórdão de Relação

ACORDAO-COMPLETO-2534990

Acórdão de Relação 1108/2022 - Plenário

ACORDAO-COMPLETO-2424110

Acórdão 2943/2021 - Plenário

WALTON ALENCAR RODRIGUES

Ministro Walton Alencar Rodrigues.

Cuidam os autos de embargos de declaração opostos pelo Hospital de Clínicas de Porto Alegre ao Acórdão 1678/2019-TCU-Plenário, cujo teor da parte dispositiva, no que interessa ao deslinde destes autos, foi vazado nos seguintes termos:
VISTOS, relatados e discutidos estes autos de Pedidos de Reexame interpostos pela SPDM - Associação Paulista para o Desenvolvimento da Medicina e pelo Hospital das Clínicas da Faculdade de Medicina da Universidade de São Paulo, contra o Acórdão 756/2015-TCU-Plenário.
ACORDAM os Ministros do Tribunal de Contas da União, reunidos em sessão do Plenário, com fundamento no artigo 48 da Lei 8.443/1992 e ante as razões expostas pelo Relator, em:
 (...) 
9.3.3. com fulcro no art. 250, inciso II, do Regimento Interno/TCU, determinar ao Ministério da Educação e ao Ministério da Saúde que, em conjunto, no prazo máximo de 180 (cento e oitenta) dias, contados da ciência deste Acórdão, ouvidos o Hospital de Clínicas de Porto Alegre - HCPA - e o Hospital das Clínicas da Faculdade de Medicina da Universidade de São Paulo - HCFMUSP:
9.3.1. elaborem estudo sobre o orçamento global para os hospitais HCPA e HCFMUSP, com o estabelecimento dos recursos necessários para as atividades assistenciais, de ensino e pesquisa, indicando as alternativas pertinentes como fontes de recursos, os critérios objetivos para o cálculo do montante estabelecido e as metas de avaliação e controle;
9.3.2. sem prejuízo do disposto no art. 207 da Constituição Federal de 1988, avaliem a viabilidade da continuidade de realização de atendimentos privados de forma sistemática no HCPA e no HCFMUSP, como condição para a manutenção do modelo vigente nessas instituições, atentando para a necessidade de adequar a gestão dos atendimentos privados às normas e princípios que regem a administração pública, em especial no tocante aos pontos suscitados na presente fiscalização;
9.3.3. caso concluam pela viabilidade da continuidade da realização de atendimentos privados de forma sistemática no HCPA e no HCFMUSP, apresentem as justificativas para mantê-la nos hospitais em questão, a despeito dos normativos que preveem como objetivo dos hospitais  universitários a destinação de 100% de sua capacidade ao SUS (Decreto Federal 7.082/2010 e Portarias Interministeriais MEC/MS 1.006/2004, MS/MEC 2.400/2007 e MEC/MS/MP 883/2010) , e estabeleçam critérios normativos que regulamentem sua operacionalização e gestão, os quais devem abranger, no mínimo, os seguintes pontos:
9.3.3.1. condições gerais sob as quais é autorizada a prática de atendimentos privados nesses hospitais, atentando para a necessidade de respeito aos princípios da universalidade e da igualdade de acesso que regem o Sistema Único de Saúde (art. 196 da Constituição Federal de 1988 e art. 2º, § 1º, da Lei 8.080/1990) ;
9.3.3.2. proporção máxima da capacidade hospitalar destinada aos atendimentos privados, com a fixação de limites aplicáveis a cada tipo (consultas, exames, transplantes, cirurgias, procedimentos de quimioterapia, atendimentos emergenciais, internações, etc.) e especialidade (pediatria, oncologia, cardiologia, etc.) de serviço prestado;
9.3.3.3. mecanismos de controle relacionados à atuação dos profissionais envolvidos com os atendimentos privados, de forma a permitir a transparência da gestão de pessoas nessas instituições;
9.3.3.4. condições e instrumentos de controle relacionados à prestação de informações aos gestores locais e aos ministérios da saúde e da educação, que permitam aferir, entre outros questões, o cumprimento dos limites e critérios mencionados nos itens anteriores, bem como o montante dos recursos arrecadados e dos custos diretos e indiretos dos atendimentos privados;
9.3.4. caso concluam pela inviabilidade da realização de atendimentos privados de forma sistemática em um ou mais dos hospitais mencionados, elaborem plano de ação, contendo, no mínimo, as medidas a serem adotadas para que, gradualmente e sem prejuízo à continuidade dos serviços prestados, a totalidade da capacidade instalada e dos serviços realizados nessas instituições sejam destinados aos pacientes do SUS, conforme os objetivos definidos no Decreto Federal 7.082/2010 e nas Portarias Interministeriais MEC/MS 1.006/2004, MS/MEC 2.400/2007 e MEC/MS/MP 883/2010, fazendo constar os responsáveis pelas ações e os prazos para sua implementação, nos termos do art. 4º da Resolução-TCU 265/2014;
9.4. determinar ao Ministério da Saúde, com fulcro no art. 250, inciso II, do Regimento Interno/TCU, que, em até 180 (cento e oitenta) dias, adote as seguintes providências, informando-as ao TCU ao término do prazo indicado:
9.4.1. estabeleça as condições necessárias para a regularização da situação dos registros no Sistema de Comunicação de Informação Hospitalar e Ambulatorial (CIHA) , referente ao HCPA e ao HCFMUSP, de forma que se possa realizar o adequado monitoramento dos atendimentos privados prestados por essas instituições, em cumprimento ao estabelecido na Portaria MS/GM 1.171/2011;
9.4.2. promova as medidas necessárias para a atualização das informações constantes no Cadastro Nacional dos Estabelecimentos de Saúde (CNES) , referentes ao HCPA, ao HSP e ao HCFMUSP, em relação ao quantitativo de leitos disponíveis para o Sistema Único de Saúde, em conformidade com o estabelecido na Portaria MS/SAS 511/2000;
Inconformado, o Hospital de Clínicas de Porto Alegre (HCPA) requer, em síntese, a juntada de documentos, o conhecimento dos embargos de declaração e a manifestação do Tribunal sobre os seguintes fatos supervenientes: 
- suspensão de repasses ao HCPA de verbas do Programa Nacional de Reestruturação dos Hospitais Universitários Federais (REHUF) por determinação do Ministério da Saúde mesmo tendo a lei de criação do nosocômio e respectivo estatuto social autorizado o atendimento, mediante convênio e contratos, tanto a pacientes do SUS como a particulares;
- ratificação do modelo legislativo do HCPA com o advento da Lei 13.303/2016 (Lei das Estatais) e aprovação de seu novo estatuto social pela autoridade competente;
- reconhecimento do formato jurídico-administrativo do HCPA em ação civil pública proposta pelo Ministério Público Federal.

Henrique Rodrigues Fiorett (224/393/OAB-SP); João Carlos Pennesi (30303/OAB-SP); Wesley Cardoso dos Santos (16.752/OAB-DF); Jairo Henrique Gonçalves (12226/OAB-RS).

Não atuou.

RELATÓRIO DE AUDITORIA OPERACIONAL. GESTÃO DA PRESTAÇÃO DE SERVIÇOS DE ASSISTÊNCIA À SÁUDE A USUÁRIOS PRIVADOS POR HOSPITAIS DE ENSINO DE REFERÊNCIA. DETERMINAÇÕES AO MINISTÉRIO DA SAÚDE E ÀS INSTITUIÇÕES HOSPITALARES. PEDIDOS DE REEXAME. REFORMA PARCIAL DA DECISÃO ORIGINÁRIA. EMBARGOS DE DECLARAÇÃO OPOSTOS PELO HOSPITAL DE CLÍNICAS DE PORTO ALEGRE. CONHECIMENTO. REJEIÇÃO. CIÊNCIA.

RELATÓRIO DE AUDITORIA (RA)

não atuaram.

Preenchidos os requisitos de admissibilidade, conheço dos embargos de declaração opostos pelo Hospital de Clínicas de Porto Alegre (HCPA) ao Acórdão 1678/2019-TCU-Plenário.
Por meio do Acórdão 1678/2019-TCU-Plenário, o Tribunal apreciou pedidos de reexame interpostos em face do Acórdão 756/2015-TCU-Plenário, exarado em processo de Relatório de Auditoria Operacional (relator o E. Ministro Bruno Dantas) , reformou parcialmente a deliberação originária e manteve a essência das determinações expedidas aos Ministérios da Saúde e da Educação.
Dentre essas determinações, merece destaque a fixação de prazo de 180 dias para que os referidos órgãos ministeriais elaborassem amplo estudo sobre sustentabilidade financeira de hospitais universitários, dentre os quais se insere o HCPA, frente a suas obrigações estatuídas pelo art. 207 da Constituição Federal de manutenção de atividades assistenciais, de ensino e pesquisa, bem como sobre  a viabilidade jurídica da continuidade de atendimentos privados, realizados de forma sistemática pelo referido nosocômio público juntamente com atendimentos a usuários do SUS.
Por meio destes embargos declaratórios, o Hospital de Clínicas de Porto Alegre (HCPA) pugna por que o Tribunal reconheça fatos e documentos novos supervenientes que corroborariam sua conformidade jurídico-institucional no sentido de realizar simultaneamente a prestação de atendimentos a usuários do Sistema Único de Saúde, bem como a particulares.
Feito esse introito, passo a decidir.
As alegações da embargante deixam assente seu inconformismo quanto à decisão de mérito atacada. Pretende, pois, rediscutir o mérito, hipótese incompatível com a finalidade da via recursal eleita.
Isso posto, voto por que o Tribunal acolha a minuta de acórdão que ora submeto à deliberação do colegiado.
TCU, Sala das Sessões Ministro Luciano Brandão Alves de Souza, em 4 de dezembro de 2019.
WALTON ALENCAR RODRIGUES 
Relator